臺灣高等法院臺中分院民事判決
109年度上字第26號
上  訴  人  
即被上訴人  劉秀眉  

訴訟代理人  廖奕婷律師
被上訴人即  
上  訴  人  林志傑  
            林俊德  
            全媺瑤  
上三人共同
訴訟代理人  張宏銘律師
複 代 理人  侯瑜芝  
受  告  知
訴  訟  人  新光產物保險股份有限公司

法定代理人  吳昕紘  
上列當事人間請求損害賠償事件，兩造各自對於民國108年10月3
1日臺灣臺中地方法院104年度訴字第2379號第一審判決提起上訴
劉秀眉並為擴張之訴，本院於110年4月14日言詞辯論終結，判決
如下：
    主      文
兩造上訴均駁回（原判決主文第一項關於利息起算日應更正為民
國「105年1月10日」）。
甲○○擴張之訴駁回。
第二審訴訟費用各自負擔。
擴張之訴之訴訟費用，由甲○○負擔。
    事實及理由
甲、程序方面：
一、因兩造各自上訴，而互為上訴人即被上訴人，故以下關於當
    事人之稱謂，各稱其姓名；另乙○○、丙○○、甲○○3人共同立
    場部分，則合稱乙○○3人，以免混淆。
二、按第二審訴訟程序當事人不得將原訴變更或追加他訴。但擴
    張或減縮應受判決事項之聲明者，不在此限。民事訴訟法第
    446條第1項、第255條第1項第3款定有明文。甲○○於上訴狀
    敘明於原審請求賠償項目中關於「勞動能力減損之損害」部
    分，原請求金額為新臺幣（下同）297萬8283元，嗣利用上
    訴程序，再擴張請求162萬1717元（合計460萬元），經核其
    係就同一請求項目為量的增加，應屬擴張應受判決事項之聲
    明，核與首揭規定相符，應予准許；又此部分係利用上訴程
    序而為原訴請求金額之擴張，基於兩造立場、請求權基礎與
    原因均延續原審，而在二審程序中復有上開應逕稱姓名之必
    要，爰不於當事人欄另載「擴張之訴原告、被告」稱謂。
三、次按當事人得於訴訟繫屬中，將訴訟告知於因自己敗訴而有
    法律上利害關係之第三人。民事訴訟法第65條第1項定有明
    文。原審依乙○○3人之聲請，將本件訴訟告知有法律上利害
    關係之新光產險公司，本院認應接續告知。
乙、實體方面：
壹、甲○○起訴主張：
一、乙○○於民國102年9月3日中午12時許騎乘車牌號碼000-000號
    普通重型機車，自臺中市○○區○○路○段00號前正起步駛出，
    適甲○○騎乘腳踏自行車由崇德路沿大連路往河北路方向直行
    ，兩車發生碰撞（下稱系爭車禍），致甲○○人車倒地，甲○○
    被送往中國醫藥大學附設醫院（以下稱中國附醫）急診，醫
    師診斷受有「①右前額撕裂傷約1公分。②右側第二肋骨骨折
    。③胸部挫傷併右側少量氣胸。」等傷害。又甲○○因系爭車
    禍事故，當天已有頸痛和手麻症狀，復健長達10個月仍無法
    改善，嗣中國附醫診斷罹有「外傷性頸椎間盤突出神經壓迫
    」病症，並經臺中榮民總醫院（以下稱臺中榮總）107年10
    月1日中榮醫企字第0000000000號函附鑑定書鑑定符合勞保
    失能給付標準神經失能審核第10條『外傷後疼痛症候群』之規
    定，判定失能等級為第七級。
二、甲○○因系爭車禍受有「肋骨骨折」、「外傷性頸椎間盤突出
    神經壓迫」之傷害，而乙○○為丙○○、甲○○之子，於102年9月
    3日系爭車禍發生當時，乙○○為未滿20歲之未成年人，依民
    法第187條第1項規定丙○○、甲○○應與乙○○負連帶損害賠償之
    責。為此，依民法第184條第1項前段、第193條第1項及第19
    5條第1項等規定，請求乙○○3人就下列損害項目，負連帶賠
    償責任：
  ㈠醫療費用：甲○○經持續治療二年，目前已支出醫療費用18萬7
    066元，後續仍在治療。
  ㈡增加生活上需要費用：
  ⒈看護費用：依中國附醫103年1月15日診斷證明書（見卷一第1
    4頁）所載「需專人照護3個月」等語，故每日以1,200元計
    算，共10萬8000元（即30×1200×3＝108,000）。
  ⒉交通費用：甲○○既因系爭車禍受傷不良於行，則往返醫院需
    支付交通費用，計2萬3995元。
  ㈢工作損失：甲○○原於安聯人壽擔任壽險業務員，並兼職雷虎
    禮拜堂（雷虎教會）任職幹事，工作內容為財務、行政、總
    務、採購、清潔打掃。其在雷虎禮拜堂之月薪資為2萬2000
    元、安聯人壽當年度平均月薪資3萬4575元，合計5萬6575元
    。因甲○○自102年9月3日系爭車禍當天起至前揭手術出院日
    即103年7月28日止之期間不能工作，共329日，故工作損失
    計62萬0439元（即56,575/30×329＝620,439），惟此部分僅
    請求49萬4048元。
  ㈣勞動能力減損：
  ⒈甲○○之工作係從事保險業務和照顧獨居肺纖維化老人，負責
    陪同就醫、散步、陪伴、採購、煮飯等，因系爭車禍造成頸
    椎間盤突出神經壓迫傷害，經中國附醫核磁共振後鑑定明確
    。住院手術後仍遺存雙手麻痛、無力，無法回復，嚴重影響
    生活及工作，造成七級勞動能力減損。又臺中榮總之鑑定結
    果甲○○之頸椎間盤突出併神經壓迫，符合勞保失能給付標準
    神經失能審核第10條「外傷後疼痛症候群」之規定，失能等
    級第七級。且因受傷至今已多年，症狀趨於固定，為終身受
    影響。又勞工保險失能給付標準表記載失能等級雖有15級，
    然第一級至第三級身體失能狀態均為終身無工作能力，扣除
    第2、3級後，失能等級實際僅有13級，每一級差距為7.69％
    （100％/13＝7.69％），以7.69％為第15級，往上計算每級均加
    7.69％，故第7級經換算減少之勞動能力比例應為69.21％。
  ⒉甲○○為55年3月1日出生，依勞動基準法第54條第1款規定勞工
    強制退休年齡為65歲。自上開出院翌日即103年7月29日起算
    至原告65歲（即120年2月29日）止，尚有16年7個月期間勞
    動能力減損。甲○○在系爭車禍受傷前月平均薪資為5萬6575
    元，依霍夫曼計算式扣除中間利息，得一次請求給付578萬1
    663元，甲○○請求297萬8283元，應屬合理。
  ㈤精神慰撫金：甲○○因系爭車禍受傷，目前仍遺存頸痛、雙手
    麻痛、無力等神經失能傳導永久減損之七級殘廢，無法回復
    至先前之健康狀況及工作能力，精神受有相當痛苦，因此請
    求20萬元精神慰撫金。
三、以上合計399萬1392元，扣除已領取強制汽機車責任保險理
    賠金5萬3725元。因此，請求判決：乙○○3人應連帶給付393
    萬7667  元，及自105年1月10日起至清償日止，按年息百分
    之五計算之利息。並陳稱願供擔保請准宣告假執行。
貳、乙○○3人抗辯：甲○○所稱「外傷性頸椎間盤突出神經壓迫」
    病傷，為其固有疾病與系爭車禍無關；其所稱在系爭車禍後
    有因頸部疼痛、手麻無力等症狀而就醫部分，不能請求賠償
    ；另交通費無單據可憑；甲○○車禍療傷期間，並非不能從事
    保險業務或教會幹事工作，且其慰撫金請求過高等語；請求
    判決：駁回甲○○之訴及假執行聲請。並陳稱如受不利判決，
    願供擔保請准宣告得免為假執行。
參、原審判決：乙○○3人應連帶給付甲○○44萬2217元，及自104年
    9月19日起至清償日止，按年息百分之五計算之利息。並依
    職權宣告甲○○勝訴部分得假執行；及依乙○○3人聲請而宣告
    准其為甲○○預供擔保後，得免為假執行。並駁回甲○○其餘請
    求及假執行聲請。（原判決之利息起算日，應更正如主文所
    附記，下詳）。　　
一、甲○○就敗訴部分不服，提起上訴，請求判決：原判決駁回甲
    ○○請求部分廢棄；乙○○3人應再連帶給付349萬5450元及遲延
    利息，並陳稱願供擔保，請准宣告得假執行。另擴張請求判
    決：乙○○3人應連帶給付162萬1717元及遲延利息。
二、乙○○3人亦就原審敗訴部分，提起上訴，請求法院判決：
　　原判決命乙○○3人給付部分及該部分假執行之宣告，均廢棄
    ；並駁回甲○○之起訴及假執行之聲請。
三、兩造答辯聲明部分：各自請求法院判決駁回對造之上訴。乙
    ○○3人並稱如受不利判決，願供擔保，請准宣告得免為假執
    行；另請求判決：駁回甲○○擴張之訴。
四、兩造在本院所為補充陳述，主要仍是沿用各自在原審之陳詞
    ，或略加增飾原來理由之依據：
  ㈠甲○○補充陳述主要為：「外傷性」與「退化性病變」屬不同
    病因，本件應以實際為甲○○診療之醫療院所之診斷結果為準
    ，並稱甲○○在系爭車禍前並無頸部疼痛等類似症狀，及引述
    其於網路所得之法醫學論文等文章、他案最高法院判決意旨
    ，據以主張本件有應再詳加研求其傷勢與系爭車禍間，是否
    具因果關係之必要，並為有利甲○○之判斷等語。
　㈡乙○○3人一改在原審已部分不為爭執，而全面爭執甲○○各項請
    求及金額，補充稱：甲○○在安聯人壽公司薪資部分，有包括
    「續年度傭金」項目，於其休養中仍有此項收入，則此部分
    並非不能工作之損失，經扣除「續年度傭金」後，其平均收
    入僅為5,890元等語。　
肆、兩造權利義務之基本事實、爭執與應審理範圍：
一、兩造權利義務之基本事實：
  ㈠乙○○因系爭車禍致甲○○人車倒地而受傷之事實，業據原審核
    閱原審法院少年法庭103年度少護字第165號過失傷害案件卷
    宗可稽，乙○○3人並不爭執；另甲○○因系爭車禍受有「①右前
    額撕裂傷約1公分、②右側第二肋骨骨折、③胸部挫傷併右側
    少量氣胸。」等傷害之事實，亦有中國醫藥大學附設醫院診
    斷證明書影本1紙在卷可考。參諸依原審向臺中市政府警察
    局第五分局調取之系爭車禍之道路交通事故現場圖、談話紀
    錄表、現場照片、初步分析研判表及補充資料表等卷證，可
    信系爭車禍確實因乙○○騎乘機車，由路邊起步行駛，未讓行
    進中車輛先行之過失行為所導致，且甲○○所受之上開傷害與
    乙○○之過失行為間，顯有相當因果關係，亦可堪認定，乙○○
    因系爭車禍觸犯過失傷害罪行，亦經原審法院少年法庭判令
    應予訓誡，並予以假日生活輔導確定在案，此有該少年法庭
    宣示筆錄影本1紙附原審卷可稽。又乙○○3人對於甲○○所主張
    前開事實，於原審並不爭執，復無證據可以推翻乙○○之肇事
    責任，則此部分事實，應可作為本件兩造權利義務判斷之基
    本事實。
  ㈡按因故意或過失，不法侵害他人之權利者，負損害賠償責任
    ；汽車、機車或其他非依軌道行駛之動力車輛，在使用中加
    損害於他人者，駕駛人應賠償因此所生之損害；不法侵害他
    人身體、健康者，對於被害人因此喪失或減少勞動能力，或
    增加生活上之需要時，應負損害賠償責任；不法侵害他人之
    身體、健康、名譽、自由、信用、隱私、貞操，或不法侵害
    其他人格法益而情節重大者，被害人雖非財產上之損害，亦
    得請求賠償相當之金額，民法第184條第1項前段、第191條
    之2前段、第193條第1項、第195條第1項前段分別定有明文
    。乙○○因過失不法侵害甲○○身體、健康，應對甲○○負損害賠
    償責任。次按限制行為能力人，不法侵害他人之權利者，以
    行為時有識別能力為限，與其法定代理人連帶負損害賠償責
    任。民法第187條第1項前段亦有明文。乙○○為85年12月4日
    出生，於系爭車禍事故發生時（即102年9月3日）其尚未滿2
    0歲，為限制行為能力人，而丙○○、甲○○分別為乙○○之父、
    母，於系爭車禍發生時，其2人係乙○○之法定代理人等情，
    為兩造所不爭執，且乙○○於行為時顯有識別能力，故甲○○請
    求丙○○、甲○○應與其子乙○○負連帶損害賠償責任，合於法律
    規定。
二、應審理範圍與兩造爭執要旨：
  ㈠本件兩造自原審即確認不爭執之事項：
  ⒈乙○○為丙○○、甲○○之子，於102年9月3日本件車禍當時，乙○○
    為未滿20歲之未成年人。
  ⒉102年9月3日，乙○○駕駛車牌號碼000-000號普通重型機車，
    在臺中市○○區○○路○段00號前，與甲○○騎乘之腳踏自行車發
    生碰撞，致其人車倒地，經送往中國醫藥大學附設醫院急診
    ，而醫師診斷甲○○受有「①右前額撕裂傷約1公分。②右側第
    二肋骨骨折。③胸部挫傷併右側少量氣胸。」等傷害。
  ⒊甲○○就系爭車禍之發生並無過失。
  ⒋乙○○因過失傷害案件，經原審法院少年法庭於103年3月13日
    以103年度少護字第165號諭知應予訓誡，並予以假日生活輔
    導（見原審卷四第131頁，被證1：臺灣臺中地方法院少年法
    庭宣示筆錄）。
  ⒌甲○○於103年7月21日因「外傷性頸椎間盤突出神經壓迫」症
    狀，在中國醫藥大學附設醫院施行切除椎間盤及支架固定融
    合手術。
  ⒍本件經臺中榮民總醫院於107年10月1日函覆之鑑定結果：依
    據中國醫藥大學附設醫院之病歷，甲○○於車禍後即有頸部疼
    痛、頸椎活動度受限、上肢麻木無力情形，且經核磁共振證
    實有頸椎間盤突出併神經壓迫。若無證據顯示甲○○在車禍前
    即有類似症狀，則可認定甲○○之頸椎間盤突出傷害與車禍間
    有因果關係。目前甲○○仍遺存有神經症狀，應符合勞保失能
    給付標準神經失能審核第十條「外傷後疼痛症候群」之規定
    ，失能等級第七級。
  ⒎甲○○因與勞動部勞工保險局之勞工保險爭議案件，經原審法
    院104年度簡字第70號、臺中高等法院行政法院105年度簡上
    字第25號判決皆認定甲○○之「頸椎間盤突出神經壓迫」屬普
    通疾病，並據此駁回甲○○之請求職業傷病給付（原審卷四第
    133～158頁，被證2）。
  ⒏甲○○因系爭車禍受傷需看護三個月，計支出看護費用10萬800
    0元。
  ⒐甲○○因系爭車禍受傷已領取強制汽車責任保險理賠金5萬3725
    元，且本件請求賠償之損害金額不包含此項保險理賠金。
  ㈡由於兩造各自對其於原審敗訴部分別上訴，等同回至原審之
    爭執範圍，而本院於審理過程亦多次闡明，促請兩造應充分
    攻、防之要點，故本院在原審判斷基礎上，並依兩造所為陳
    述而闡明兩造應為完全陳述之方向後，綜合全辯論意旨及卷
    證等情。爰認在請求權基礎及舉證責任分配等原則，應審理
    論斷之爭點事項，大致如同原審所整理：
  ⒈甲○○所主張「外傷性頸椎間盤突出神經壓迫」病症，與系爭
    車禍間，是否具相當因果關係？
  ⒉甲○○請求醫療費用計18萬7066元，是否有理由？
  ⒊甲○○請求交通費用計2萬3995元，是否有理由？
  ⒋甲○○請求不能工作之薪資損失49萬4048元，是否有理由？
  ⒌甲○○先請求勞動能力減損之損害297萬8283元，是否有理由？
    甲○○另於本院擴張請求162萬1717元，是否有理由？
  ⒍甲○○請求精神慰撫金20萬元，是否有理由？
三、本件經調卷、附卷之甲○○病歷暨專業審查意見等資料，均應
    認具供本件審理判斷之證據資格：
　㈠按勞工保險條例第5條第1項規定「中央主管機關統籌全國勞
    工保險業務，設勞工保險局為保險人，辦理勞工保險業務。
    為監督勞工保險業務及審議保險爭議事項，由有關政府代表
    、勞工代表、資方代表及專家各佔四分之一為原則，組織勞
    工保險監理委員會行之。」可見勞工保險局（下稱勞保局）
    係國家辦理勞工保險業務之專責機關，並勞工保險監理委員
    會監督，勞工對其權益苟經勞工保險爭議程序後，亦有申訴
    、行政訴訟之救助，可見勞保局具有公益性以平衡勞工投保
    人全體與個人間之共同、個人利益，而具中立性。
  ㈡勞保局於甲○○因勞工保險職業傷病申請保險給付事件，而蒐
    集甲○○關於系爭車禍，就診相關病歷資料，其蒐集過程與所
    蒐集之病歷資料等，並無不當，復同屬本件兩造權利義務之
    基本事實所衍生醫療行為之病歷，自可作為本件判斷基礎。
    嗣勞保局將所得病歷資料併同全案，委請其特約職業醫學科
    專科醫師進行專家審查、鑑定，其過程合於專業判斷之程序
    ，復無違背鑑定或審查判斷之專業倫理與準則，則其審查、
    鑑定結果之醫理見解、判斷意見，應認合於專業並具全國性
    公信力，故此等病理判斷卷證，客觀上具有得為民事爭訟證
    據資料之信度與效度。
　㈢又上開卷證與本案權利義務之基本事實，息息相關，並經原
    審及本院分別調閱、附卷及於審理程序，提示、促使兩造辯
    論，兩造復各憑以為主張之依據，自得作為審理本件民事糾
    紛之判斷佐證。
伍、本院心證理由：　　
一、甲○○所主張「外傷性頸椎間盤突出神經壓迫」病症，與系爭
    車禍間，是否具相當因果關係之分析：
  ㈠甲○○主張其上開「頸椎間盤突出神經壓迫」傷害與系爭車禍
    間有相當因果關係，然為乙○○3人所否認。
  ㈡醫生所為「臨床推測」不能作為本件認定依據之說明：
　⒈○○○骨科診所固於104年9月11日函稱：「…㈡頸椎間盤突出與10
    2年9月3日車禍關係說明兩種可能：①車禍直接造成頸椎受傷
    。②原有頸椎病變，車禍加重頸椎間盤突出症狀。…顯然頸椎
    間盤突出與102年9月3日車禍有關。」等語（原審法院104年
    度簡字第70號卷第139～141頁）；惟中國醫藥大學附設醫院
    於103年7月30日以院醫事字第0000000000號函覆勞動部勞工
    保險局（下稱勞保局）時，稱：「二、回覆內容如下：㈢病
    人於103年3月18日第1次到門診求治，主述102年9月車禍，
    右側手指發麻，右側肩膀痠痛，X光顯示第五、第六節頸椎
    退化併椎間盤狹窄，經神經傳導檢查發現為右側腕隧道症候
    群（即右側正中神經於手腕處輕度壓迫）。陸續於103年3月
    25日、同年4月8日、26日及同年6月17日至神經科門診求治
    。期間右肩超音波檢查結果為肩關節退化，頸部MRI顯示第
    五、第六頸椎退化併椎間盤突出。另經查病人於101年3月30
    日頸部X光檢查即顯示第五、第六頸椎退化。因病人於車禍
    後7個月後才至神經科門診求治，無明確證據足以佐證頸椎
    變化是否與車禍有直接相關，或因車禍造成其他症狀之變化
    。」等語（原審卷四第161～162頁）。
　⒉中國附醫於104年9月18日以院醫事字第0000000000號函覆原
    審法院行政庭時，則稱：「二、臨床上無法判定是否和車禍
    有因果關係，或因車禍加重病症變化。病人…於事後一段時
    間才至神內及神外門診，病人自述都說是車禍後才造成的症
    狀。」等語（原審卷四第169頁）。　
　⒊參佐○○○骨科診所於104年11月23日函覆原審法院行政庭明白
    陳稱：「說明：依據中國醫藥大學附設醫院回文，合乎本人
    前所述：②原有頸椎病變，車禍加重頸椎間盤突出症狀的可
    能，但並無確實證據，只是臨床推測。」等語之情節（原審
    法院104年度簡字第70號卷第159頁），顯見○○○骨科診所上
    開函覆內容，既然「只是臨床推測」，尚難認與病因實情相
    符。
　⒋況且，○○○骨科診所上開函覆內容既屬「只是臨床推測」，適
    可反證當時診療過程，並未見有「外傷性頸椎間盤突出」之
    實際症狀顯現；故甲○○事後再主張將「外傷性」與「退化性
    病變」為概念之抽象區分，顯與其因車禍立即就醫之實際診
    斷過程所見症狀等實情不符；本件在與車禍緊接之就診期間
    ，既無其所稱症狀現象實際顯現在○○○骨科之臨床診斷過程
    ，自不應將「臨床推理」等同「診斷結果」。
　㈢嗣勞保局將甲○○就診相關病歷資料併同全案送請特約職業醫
    學科專科醫師審查，審查結果之醫理見解：　　　
　⒈關於甲○○「…⒉103年3月18日開始有頸神經根病灶記載，為右
    肩痛。X光檢查為頸椎第五至第六節退化病變。…⒌頸椎病變
    為普通疾病。」等語，勞動部將本件相關資料送請該部特約
    專科醫師審查，醫師見解係：「…103年4月23日頸椎核磁共
    振檢查（MRI）為退化性椎間盤疾患併退化性關節，椎間盤
    突出，頸椎第五、第六節。依病歷記載，102年9月3日就醫
    未有頸椎疾患之症狀，未有頸椎神經根之臨床表現，【事故
    後6個月始提及頸椎疾患之症狀】，且依MRI報告，頸椎屬退
    化性病變，非屬職傷或加重。」等語（原審卷四第163頁）
    。
　⒉勞保局再將甲○○於101年3月30日在中國醫藥大學附設醫院之
    就診病歷資料，併全案送請專科醫師審查，據醫理見解：「
    ⒈頸椎HIVD應導致神經根壓迫，才有臨床意義。神經根壓迫
    的表現是上肢麻痛，單側或雙側。⒉中國醫藥大學附設醫院1
    02年9月3日急診病歷：沒有頸痛，無手麻。102年9月23日：
    頸痛，無雙上肢麻痛。103年3月18日：第一次提及右手指麻
    。103年3月18日：神經生理檢查顯示雙側正中神經病變，並
    無頸神經根壓迫情形（所以神經壓迫的位置在手腕，而非頸
    部）。⒊中國醫藥大學附設醫院入院病歷000年7月21日：頸
    病與手麻已10個月。⒋依據客觀病歷記載，右手指麻出現在
    事故半年後，時間相隔太長，因果關係薄弱。⒌更重要的是
    神經傳導顯示神經壓迫位置在雙手腕，而非頸部，表示與起
    始事故無關。」等語（原審卷四第165頁），及「⒈椎間盤突
    出之早期X光影像可為頸椎間狹窄，此為退化性疾病，在40
    歲至50歲間多見。⒉其於車禍後曾出現之頸痛，為非特定性
    （non-specific）症狀，即多種原因都可能引起。其後，無
    進一步之症狀發展。⒊直到約7個月後才開始有頸椎神經壓迫
    之明確症狀（手麻等），也確診有C-HIVD（頸椎間盤突出）
    。以時序性而言，難以同意於這麼久時間後症狀及確定診斷
    為上述車禍所致。」等語（本院卷一第435頁，原審卷四第1
    67頁）。
  ⒊另臺中榮民總醫院於107年10月1日函覆勞保局之鑑定結果：
    依據中國醫藥大學附設醫院之病歷，甲○○於車禍後即有頸部
    疼痛、頸椎活動度受限、上肢麻木無力情形，且經核磁共振
    證實有椎間盤突出併神經壓迫。若無證據顯示原告在車禍前
    即有類似症狀，則可認定甲○○之椎間盤突出傷害與車禍間有
    因果關係等語（原審卷四第17頁）。由鑑定意見之推理，適
    可反證「若有證據顯示甲○○在【車禍前】即有類似症狀，則
    可認定甲○○之椎間盤突出傷害與車禍間並【無因果關係】」
    。
　⑴惟「甲○○於101年3月30日頸部X光檢查即顯示第五、第六頸椎
    退化。而甲○○於車禍後7個月後才至中國附醫神經科門診求
    治，無明確證據足證頸椎變化與車禍有直接相關，或因車禍
    造成其他症狀之變化」等語，有中國附醫函影本在卷可考（
    本院卷一第436、438頁，原審卷四第161～162頁）。
　⑵至此可見甲○○直到車禍約7個月後，才開始有頸椎神經壓迫之
    明確症狀（手麻等），以時序性而言，難以認定其症狀與系
    爭車禍有關。
  ⒋甲○○雖自行引用網路所載相關法醫學等文章，關於「本次外
    傷或病理改變形成」以及持續主張其於系爭車禍前，並無頸
    部疼痛等類似症狀等語，並引他案最高法院判決意旨稱「病
    因縱為功能性神經失調，亦係因系爭車禍所致，其減少勞動
    力與系爭車禍有相當因果關係，是否全然不可採，有再調查
    釐清之必要」等案例要旨資為依據。惟甲○○雖主張「其於車
    禍事故發生前，並無『頸部疼痛、頸椎活動度受限、上肢麻
    木無力』之類似症狀。」、「既無證據顯示其於車禍事故發
    生前有類似症狀，即可認定其『頸椎間盤突出傷害』與車禍有
    因果關係」等語；然而，確診時間，跟病因時間，本有落差
    ，不能逕以確診時間在車禍之後，遽認病因與車禍間，有直
    接關連或相當因果關係，仍應究明各症狀之時序，始能從時
    序等因果歷程進行探究。本件依甲○○之病歷與上開醫療專業
    判斷，可見：
　⑴就時序而言：「❶甲○○於101年3月30日頸部X光檢查即顯示第
    五、第六頸椎退化（原審卷四第162頁）。❷102年9月3日中
    午12時許發生本件車禍。❸102年9月3日急診病歷：沒有頸痛
    ，無手麻（原審卷四第165頁）。❹102年9月23日：頸痛，無
    雙上肢麻痛。❺103年3月18日：第一次提及右手指麻。❻103
    年3月18日：神經生理檢查顯示雙側正中神經病變，並無頸
    神經根壓迫情形。」；甲○○既在車禍發生前，即有「第五、
    第六頸椎退化」情事，而醫療專業意見更明白表示「以時序
    性而言，難以同意於這麼久時間後症狀及確定診斷為上述車
    禍所致。」等語（原審卷四第167頁）。
　⑵就症狀、病因關連性而言，從上開病歷時序，業已可判斷：
    「❶所以神經壓迫的位置在〈手腕〉，而非〈頸部〉（原審卷四
    第165頁）。❷頸病與手麻已10個月。依據客觀病歷記載，右
    手指麻出現在事故半年後，時間相隔太長，因果關係薄弱。
    ❸更重要的是神經傳導顯示神經壓迫位置在雙〈手腕〉，而非〈
    頸部〉，表示與起始事故無關。」等語（原審卷四165頁）。
    因之，醫療專業意見所為清楚判斷「（甲○○）於101年3月30
    日頸部X光檢查即顯示第五、第六頸椎退化。而（甲○○）於
    車禍後7個月後才至中國附醫神經科門診求治，無明確證據
    足證頸椎變化與車禍有直接相關，或因車禍造成其他症狀之
    變化」等具體資料（原審卷四第161～162頁），自可為本件
    判斷之佐證。
　⑶綜合上開時序與症狀、病因等病歷事實與醫療專業分析，可
    見甲○○身體狀況所顯現於醫療過程之客觀化病歷資料等情，
    顯然與所引案例或學理實務分析所據之其他案例事實，迥然
    不同，自不能比附援引。
　㈣基此，甲○○因系爭車禍就診當時，與診療過程，既未見有「
    外傷性頸椎間盤突出」之實際症狀顯現，復據醫療專業審查
    病歷等情後為上開專業判斷，可見甲○○主張其所受「頸椎間
    盤突出神經壓迫」之傷害部分，非因102年9月3日系爭車禍
    所致，即甲○○之「外傷性頸椎間盤突出神經壓迫」病症，與
    系爭車禍間，應可認無相當因果關係。
二、從而，甲○○關於「勞動能力減損之損害」部分之請求，因與
    系爭車禍間，無相當因果關係，應認此部分請求，於法無據
    ：
　㈠甲○○主張其因系爭車禍造成「頸椎間盤突出神經壓迫」傷害
    ，經中國附醫確認其住院手術後仍遺存雙手麻痛、無力，無
    法回復先前，嚴重影響生活及工作，造成七級勞動能力減損
    ，而原告失能等級為第七級經換算減少之勞動能力比例應為
    69.21％，原告再依其受傷前半年平均薪資3萬1739元，並依
    霍夫曼計算式扣除中間利息，得一次請求給付324萬3556元
    ，甲○○除於原審及上訴聲明均稱請求297萬8283元外；於本
    院另擴張聲明請求162萬1717元，合計請求460萬元。
　㈡然甲○○上開「頸椎間盤突出神經壓迫」傷害，既與系爭車禍
    間，無相當因果關係，已如前述，則其請求賠償因頸椎間盤
    突出神經壓迫，所致七級勞動能力減損（合計請求460萬元
    ），均乏憑據，不應准許。
三、甲○○得請求賠償項目、金額之分析：
　　㈠醫療費用（含證書費用）部分：因上開「外傷性頸椎間盤
      突出神經壓迫」病症，與系爭車禍間，無相當因果關係，
      則甲○○所列請求醫療費用，僅其中1萬0547元，以及證書
      費用550元，合計1萬1097元部分（原審卷三第13頁及甲○○
      108年8月6日辯論意旨狀一就醫總表），與系爭車禍有關
      ，此1萬1097元部分，復據乙○○3人在原審即表示不爭執，
      自應認此部分請求，應予准許。
　　⒈至於其餘部分，皆為治療「頸椎間盤突出神經壓迫」病症
      之支出，則該其餘部分，不能向乙○○3人請求賠償。
　　⒉乙○○3人於原審既已就上開合計1萬1097元部分，不為爭執
      ，卻於上訴程序，事後飾詞否認賠償責任，自不足採。
    ㈡交通費用部分：甲○○因車禍受有上開傷害，且確有前往醫
      療院所就診之事實，乙○○3人就此情，於原審並不爭執，
      則縱甲○○未能提出其搭乘計程車或親友車輛前往醫療院所
      之證明，然其參酌強制險以其住家到各醫療院所之計程車
      車資計算交通費用，應屬合理且有必要，故參酌前項醫療
      費用經准許部分，即屬有支出交通費用，是甲○○請求交通
      費用6,545元部分（依甲○○108年8月6日辯論意旨狀一就醫
      總表及原審卷三第13頁所載）與上開治療行程之事理相當
      ；逾此部分之支出，尚乏憑據。乙○○3人於原審既已就上
      開合計6545元不為爭執，於上訴程序，事後飾詞否認賠償
      責任，不足採憑。
    ㈢看護費用部分：甲○○本件車禍受傷需專人看護三個月，計
      支出看護費用10萬8000元，有中國附醫診斷證明書及看護
      證明書附卷可稽，乙○○3人於原審同表示不爭執，核屬必
      要，自應如數賠償。乙○○3人於原審既已就上開合計10萬8
      000元不為爭執，於上訴程序，再飾詞否認賠償責任，不
      能採信。
    ㈣不能工作之薪資損失部分：甲○○因本件車禍受有「①右前額
      撕裂傷約1公分。②右側第二肋骨骨折。③胸部挫傷併右側
      少量氣胸。」之傷害等情，為兩造所不爭執，且依中國附
      醫103年1月15日診字第1030106159號診斷證明書之「醫師
      囑言」欄記載：「不宜劇烈活動及負重工作，建議自102
      年9月4日起休養6個月，需專人照護3個月」等語（原審卷
      一第14頁），而甲○○因車禍傷勢嚴重無法短期痊癒，且工
      作無人代理，僅得辦理離職治療，自有因車禍受傷不能工
      作之薪資損失。
　　⒈依據卷附雷虎教會工作證明書及102年7月至102年9月甲○○
      各類所得扣繳暨免扣繳憑單，足證甲○○擔任雷虎教會幹事
      月薪為2萬2000元。又依據安聯人壽在職證明書所載，甲○
      ○係92年3月5日到職，已從事超過10年，其102年度綜合所
      得稅各類所得資料清單所載安聯人壽之薪資給付總額為27
      萬6598元，則其平均月薪資為2萬3050元（即276,598/12＝
      23,050，元以下四捨五入），是甲○○於車禍前之合計月薪
      資為4萬5050元（即22,000＋23,050＝45,050），再參酌前
      揭醫囑建議休養6個月等情，是甲○○得請求不能工作之薪
      資損失為27萬0300元（即45,050×6＝270,300），與上開卷
      證相符，於法有據；逾此部分，尚乏憑據。
　　⒉乙○○3人固稱安聯人壽之薪資給付，應扣除「續年度傭金」
      ，甲○○之保險業務所得僅11,780元，平均為5,890元（本
      院卷○000-000頁）。然查，所謂「續年度傭金」之性質，
      仍屬保險業務工作薪酬項目，乃按薪資結構約定，在保戶
      續繳保費期間依比例於往後年度，逐次由保險業務員領取
      ；則甲○○在正常身心狀態中，持續工作，依其工作業績，
      理當會持續有日後可領取之「續年度傭金」；然卻因系爭
      車禍以致在療傷、休養期間，未能工作，因而無法以工作
      成效持續累積往後年度可領取之「續年度傭金」，此部分
      自應列入因車禍受傷不能工作之薪資損失中；因此，甲○○
      之保險業務薪資計算，自應循例依上開平均薪資計算，始
      與保險業務之薪酬制度、保險業實務經驗及損害賠償之論
      理法則相符。
　　⒊基此，乙○○3人就此應令其負賠償27萬0300元部分，所為爭
      執各情，與上開薪酬事理不合，不足採憑。
    ㈤精神慰撫金部分：按慰藉金之賠償須以人格權遭遇侵害，
      使精神上受有痛苦為必要，其核給之標準固與財產上損害
      之計算不同，然非不可斟酌雙方身份、資力與加害程度，
      及其他各種情形核定相當之數額，業經最高法院51年台上
      字第223號判例闡釋甚明。故所謂「相當」，自應以實際
      加害情形與其損害是否重大及被害人之身份、地位與加害
      人之經濟情況等關係定之。
　　⒈甲○○因本件車禍事故，而受有「①　右前額撕裂傷約1公分
      。②右側第二肋骨骨折。③胸部挫傷併右側少量氣胸。」之
      傷害，其精神上及肉體上皆受有重大痛苦，自屬當然。
　　⒉甲○○為專科畢業，從事保險業務工作，其名下並無不動產
      ，102年度投資財產總額1萬9970元，102年度所得給付總
      額33萬5787元；乙○○為高工畢業後就讀科技大學，其名下
      有102年度所得計2萬0726元，無其他財產；丙○○係高職畢
      業，目前擺攤維生，其名下有房屋、土地、汽車等，財產
      總額177萬0600元，無其他所得資料；甲○○則為高職畢業
      ，目前因身體健康緣故，無法外出工作，名下無財產及所
      得資料等情，業據兩造於原審、本院審理時分別陳明在卷
      ；復有原審依職權從稅務電子閘門資料庫所查詢之兩造財
      產所得資料查詢表各1份，附卷可稽，並為兩造所不爭執
      。
　　⒊本院經斟酌甲○○所受上開傷害程度，並非刑法中所稱之重
      傷害，及其所受痛苦情形及兩造之身份、地位、經濟能力
      等情，因認原審基於甲○○請求賠償精神慰撫金20萬元，尚
      屬過高，而核減為10萬元為適當之判斷，合於本件情理與
      法律規範意旨，應予維持；故甲○○上訴主張再請求乙○○3
      人給付10萬元，即屬無據；反之，乙○○3人上訴拒絕原審
      所核10萬元賠償額，同屬無據。
 四、基此，甲○○因本件車禍事故得向乙○○3人請求之損害賠償，
      共計49萬5942元〔即醫療費用（含證書費用）1萬1097元＋
      交通費用6545元＋看護費用10萬8000元＋工作薪資損失27萬
      0300元＋慰撫金10萬元＝49萬5942元〕。
　　㈠惟甲○○因本件車禍受傷，已領取強制汽車責任保險理賠金
      計5萬3725元，此為兩造所不爭執，該項保險金應視為損
      害賠償金額之一部，即應由甲○○請求賠償之金額內扣除。
      從而，本件甲○○之損害金額經扣除上開強制汽車責任險之
      保險金後，應為44萬2217元（計算式：495,942-53,725=4
      42,217）。
　  ㈡本件甲○○對乙○○3人之損害賠償債權，核屬無確定  期限之
      給付，應經債權人催告而未為給付，債務人始負遲延責任
      。因之，甲○○請求給付遲延利息，核無不合。
　　⒈本件甲○○之起訴狀繕本送達乙○○3人之日期，固同為104年9
      月18日（原審卷一第33、34、36頁）。
　　⒉然甲○○業於原審言詞辯論期日，當庭減縮利息起算日為「
      自105年1月10日起」（原審卷四第235、303頁），並據原
      審判決於第2頁第二段、第4頁第29-30行之聲明欄，載述
      明確。　
　　⒊故原審判決主文第一項所載利息起算日「自104年9月19日
      起」之記載，與甲○○請求不符，應屬顯然錯誤；此部分卷
      證明確，宜逕更正並附記於主文，以維訴訟經濟原則。
陸、綜上所述，甲○○請求乙○○3人連帶給付44萬2217元，及自105
    年1月10日起至清償日止，按年息百分之五計算之利息之範
    圍內，於法有據，應予准許；逾此部分之請求，於法無據。
    原審因而在上開應准許部分，為甲○○勝訴判決，並依職權宣
    告勝訴部分得假執行，及依乙○○3人聲請而酌定相當擔保金
    額准得免為假執行；原審復就不應准許部分，為甲○○敗訴判
    決，並駁回其此部分假執行之聲請，經核均無不當。兩造各
    自就其原審敗訴部分為上訴，上訴論旨各自指摘原判決不當
    ，求予廢棄改判，均為無理由，應駁回兩造各自之上訴。另
    甲○○關於勞動能力減損部分之請求，自原審即屬無據，一如
    前述，則甲○○利用上訴程序，更就此項目而為擴張請求162
    萬1717元之聲明，即提起擴張之訴，同屬無據，應駁回其擴
    張之訴。
柒、本件訴訟事實已臻明確，本院綜合兩造全辯論意旨並勾稽卷
    證，已就本件訴訟事實所涉當事人其他攻擊防禦方法與證據
    ，詳細斟酌，認無再為其他調查之必要，且均不會影響本判
    決結果，故不再一一論述。
捌、據上論結，本件兩造各自之上訴及擴張之訴，均為無理由，
    爰判決如主文。 
中　　華　　民　　國　　110 　年　　5 　　月　　 5　　日
　　　　　　　　　  民事第三庭　審判長法　官  黃玉清
　　　　　　　　　　　　　　　　　　  法　官  葛永輝
　　　　　　　　　　　　　　　　　    法　官  涂秀玲
正本係照原本作成。          
甲○○一方得上訴。
如不服本判決，應於收受送達後二十日內向本院提出上訴書狀，
其未表明上訴理由者，應於提出上訴後二十日內向本院補提理由
書狀（均須按他造當事人之人數附繕本）。
上訴時應提出委任律師或具有律師資格之人之委任狀；委任有律
師資格者，另應附具律師資格證書及釋明委任人與受任人有民事
訴訟法第四百六十六條之一第一項但書或第二項所定關係之釋明
文書影本。如委任律師提起上訴者，應一併繳納上訴裁判費。

                                      書記官  王麗英
　　　　　　　　　　　　　　　　　　　
中　　華　　民　　國　　110 　年　　5 　　月　　 5　　日